【裁判字號】    89,台上,2767
【裁判日期】    890518
【裁判案由】    公務員假借職務上之權力傷害
【裁判全文】
最高法院刑事判決                              八十九年度台上字第二七六七號
    上  訴  人  甲○○
右上訴人因徐素翌自訴公務員假借職務上之權力傷害案件，不服台灣高等法院中華民
國八十七年四月九日第二審判決（八十六年度上易字第八六八七號，自訴案號：台灣
台北地方法院八十六年度自字第八五八號），提起上訴，本院判決如左：
    主  文
原判決撤銷，發回台灣高等法院。
    理  由
本件原判決認定上訴人甲○○為臺北市政府警察局中正第二分局（下稱「中正二分局
」）警備隊員警，於民國八十六年七月二十二日二十二時許，在臺北市○○○路○段
一六六號前執行巡邏勤務，發現徐素翌之同居人郭大廣在該處之公車站牌前違規停車
，乃加以取締，於臨去時，復對徐素翌及郭大廣稱：「你們都是狗屎」等語（妨害名
譽部分未據告訴），徐素翌聞言不服，下車與上訴人理論，旋爆發言語衝突及拉扯動
作。當時同在現場執行勤務之中正二分局警備隊小隊長李秉桓見狀，請雙方平心靜氣
處理，但勸解無效，上訴人竟假借職務上之權力，基於傷害之故意，抓住徐素翌右手
腕，致徐素翌右手有二處挫傷，面積各約三公分乘一公分、二公分乘一公分；徐素翌
因手部疼痛，以口部咬上訴人，上訴人遂將徐素翌雙手拷上手銬。李秉桓認無必要，
勸上訴人解下手銬，惟遭上訴人拒絕並答稱如解下手銬，徐素翌會逃走等語，旋並基
於同一傷害之故意，將徐素翌用力推入巡邏車內，致徐素翌受有左前臂挫傷，面積約
四公分乘二公分，右前肘挫傷，面積約二公分乘二公分，右足內側挫傷，面積約一公
分乘一公分，但因車門尚未關妥，致徐素翌自巡邏車另一側滾落，因疼痛而高聲呼救
，其同居人郭大廣見狀上前，上訴人即拔出警槍稱：「任何人不能靠近」，李秉桓見
情況愈加緊急，以無線電呼叫勤務中心請求支援，俟支援警網趕至，始將全案帶回中
正二分局水源路派出所調查訊問，案經徐素翌自訴等情，因而維持第一審論處上訴人
公務員，假借職務上之權力傷害人之身體罪刑之判決，駁回上訴人在第二審之上訴，
固非無見。
惟查：(一)刑事訴訟法第九十五條明定：訊問被告應先告知(1)犯罪嫌疑及所犯所有罪名
，罪名經告知後，認為應變更者，應再告知。(2)得保持緘默，無須違背自己之意思而
為陳述。(3)得選任辯護人。(4)得請求調查有利之證據。此項告知義務旨在使被告得適
切行使防禦權，維護訴訟程序之公正，保障人權。原審審判期日疏未踐行上開告知義
務，致上訴人合法防禦權行使是否得以適切維護，無憑懸揣，遽為上訴人不利之判決
，踐行之訴訟程序，已難謂無瑕疵可指。(二)依卷內資料，證人李秉桓於警訊及原審之
供述，並未盡相符（見偵查卷第十二頁正反面、原審卷第五十三頁反面、第五十四頁
），原審未予取捨，俱採為判決基礎，籠統說明「右揭犯罪事實，迭據自訴人於……
指訴明確，並經證人李秉桓於警訊及本院（原審）訊問時證述在卷」云云（原判決理
由二－(一)），亦嫌證據理由矛盾。(三)刑法第一百三十四條之加重規定，以故意為特別
要件，過失犯不與焉。縱觀本件全卷，自訴人除指上訴人強壓其頭並拉其腳撞擊警車
外（偵查卷第六頁，第一審卷第一、二頁，原審卷第六十八頁），並未有上訴人「抓
住其右手腕，致其右手二處挫傷」，及「將其用力推入警車，致其受左前臂、右前肘
、右足內側挫傷」之指訴。雖其經三軍總醫院附設民眾診療服務處診斷結果，確受有
上開傷害，但據證人即自訴人之同居人郭大廣證稱：自訴人之傷係上訴人用手銬將其
拷住，欲拉至警車，於拉扯間所造成等語（偵查卷第四十頁）。如果不虛，則自訴人
所受上開傷害，究如何造成，係如原判決認定之上訴人「抓住徐素翌右手腕，致徐素
翌右手二處挫傷」及「將徐素翌用力推入巡邏車內，致徐素翌受左前臂、右前肘、右
足內側挫傷」﹖抑如郭大廣上開所供，係上訴人將自訴人拷上手銬後，欲拉至警車，
於拉扯間所肇致﹖或因上訴人之將自訴人推入警車，又因警車另側車門之未關妥，自
該車門滾落而受傷﹖即非全無可疑，如屬後二者，其傷害之造成，究係出於上訴人之
有心或無意（過失），亦非全無斟酌之餘地，實情究何﹖原審未深入詳予查明，細心
勾稽，遽行判決，自不足以昭折服。上訴意旨指摘原判決違法，非無理由，認應發回
更審，期臻翔適。
據上論結，應依刑事訴訟法第三百九十七條、第四百零一條，判決如主文。
中      華      民      國    八十九    年      五      月     十八     日
                              最高法院刑事第二庭
                                  審判長法官  莊  來  成
                                        法官  呂  潮  澤
                                        法官  謝  俊  雄
                                        法官  白  文  漳
                                        法官  蘇  振  堂
      右正本證明與原本無異
                                              書  記  官
中      華      民      國    八十九    年      五      月    二十六    日


司法院資訊處製作；財團法人民間司法改革基金會備份。
